ACORDAO-COMPLETO-2390333

ACÓRDÃO 814/2020 ATA 3/2020 - PRIMEIRA CÂMARA

VISTOS, relatados e discutidos estes autos que tratam de ato de concessão de aposentadoria emitido pela Fundação Universidade Federal do Maranhão em favor do Sr. Celio Silveira Pinto; 
ACORDAM os Ministros do Tribunal de Contas da União, reunidos em Sessão da 1ª Câmara, com fundamento no art. 71, inciso III, da Constituição Federal, nos arts. 1º, inciso V, e 39, inciso II, da Lei 8.443/1992, no art. 260, § 1º, do RI/TCU e ante as razões expostas pelo Relator, em: 
9.1. considerar ilegal o ato de concessão de aposentadoria emitido em favor de Celio Silveira Pinto (XXX.416.113-XX) , recusando o respectivo registro; 
9.1.1. dispensar a devolução dos valores indevidamente recebidos até a data da ciência pela Fundação Universidade Federal do Maranhão do presente acórdão, com base no Enunciado 106 da Súmula da Jurisprudência do TCU; 
9.2. determinar à Fundação Universidade Federal do Maranhão, com base no art. 45 da Lei 8.443/1992, que:
9.2.1. a partir da modulação de efeitos conferida pelo STF no julgamento do Recurso Extraordinário 638.115, promova a absorção integral da parcela judicial constante dos proventos do Sr. Celio Silveira Pinto, no valor de R$ R$ 1.340,98, referente à incorporação de quintos que considerou parcela criada após 8/4/1998, por quaisquer reajustes ou reestruturações de carreira supervenientes;
9.2.2. comunique ao interessado o teor desta decisão, alertando-o de que o efeito suspensivo proveniente da interposição de eventual recurso não o exime da devolução dos valores percebidos indevidamente após a respectiva notificação, caso o recurso não seja provido;
9.2.3. no prazo de 30 (trinta) dias, contados da ciência desta decisão, envie a este Tribunal documentos comprobatórios de que o interessado está ciente da presente deliberação.

Ato de concessão de aposentadoria emitido pela Fundação Universidade Federal do Maranhão. Apreciação para fins de registro.

Primeira Câmara

3. Interessado: Celio Silveira Pinto (XXX.416.113-XX).

13.1. Ministros presentes: Walton Alencar Rodrigues (Presidente) e Vital do Rêgo (Relator).
13.2. Ministro-Substituto convocado: Marcos Bemquerer Costa.
13.3. Ministro-Substituto presente: Weder de Oliveira.

VITAL DO RÊGO

Adoto como relatório, com os devidos ajustes de forma, a instrução elaborada no âmbito da Secretaria de Fiscalização de Pessoal (peça 16) , com a qual se manifestou de acordo o corpo gerencial daquela unidade técnica especializada (peça 17) , a seguir transcrita:
INTRODUÇÃO
1.	Trata-se de ato inicial de concessão de aposentadoria de Celio Silveira Pinto, ex-servidor da Fundação Universidade Federal do Maranhão - UFMA.
2.	O ato foi submetido, para fim de registro, à apreciação do Tribunal de Contas da União (TCU) , de acordo com o art. 71, inciso III, da Constituição Federal. O cadastramento e a disponibilização ao TCU ocorreram por intermédio do Sistema de Apreciação e Registro de Atos de Admissão e Concessões, na forma dos arts. 2º, caput e incisos I a VI, e 4º, caput, da Instrução Normativa-TCU 78/2018.
3.	Inicialmente, visando sanear o processo, esta Unidade Técnica encaminhou diligência à UFMA (peça 1) solicitando o envio de peças (petição, sentença, recursos) do processo que deu origem à rubrica judicial (FC Judicial) , bem como memória de cálculo.
4.	Em atendimento à diligência (peça 6) , a UFMA encaminhou cópia das peças do MS 2002.37.00.002646-7, da 6ª Vara da Justiça Federal do Maranhão, que amparou o pagamento da rubrica "10289 DECISAO JUDICIAL N TRANSITADA EM JULGADO" (Quintos) , assim como a memória de cálculo da referida vantagem.
5.	Ainda objetivando sanear o processo e assegurar a oportunidade do uso das garantias constitucionais do contraditório e da ampla defesa ao interessado, esta Unidade Técnica encaminhou nova diligência à UFMA (peça 8) e oitiva ao ex-servidor (peça 9) , solicitando documentos e/ou esclarecimentos sobre a inclusão do Adicional de Gestão Educacional na base de cálculo dos quintos incorporados.
6.	O inativo tomou conhecimento da oitiva (peça 12, p. 4) , mas optou por permanecer silente.
EXAME TÉCNICO
Da constatação
7.	Do exame da ficha financeira extraída do Siape (peça 13) , consignou-se que consta nos proventos do ex-servidor o pagamento de rubrica judicial alusiva à incorporação de quintos calculados com base no Adicional de Gestão Educacional (AGE) , que é considerado irregular pelo TCU.
Do Adicional de Gestão Educacional
8.	A despeito de o inativo não ter se manifestado, expõe-se a seguir o entendimento do TCU sobre o tema.
9.	Em relação à incidência do Adicional de Gestão Educacional sobre os quintos, o TCU tem entendimento consolidado no sentido de que não é possível a inclusão da gratificação AGE na base de cálculo de incorporação de quintos de Cargos de Direção - CDs, em razão de expressa vedação legal, nos termos do art. 3º, § 1º, da Lei 8.911/1994. De igual modo, não é permitida a inclusão do AGE nos quintos de FG, no período de 9/4/1998 a 28/8/2000, porquanto os quintos de Funções Gratificadas - FGs foram transformados em valores fixos (VPNI) em 1997, data anterior à criação do AGE, que se deu em 9/4/1998, não cabendo alteração de sua forma de cálculo após a conversão da vantagem em VPNI (v. Acórdão 2444/2015-TCU-Plenário - Relator: Ministro André Luís de Carvalho) .
10.	 Quanto à decisão proferida nos autos do MS 2002.37.00.002646-7, em consulta ao site do Tribunal Regional Federal da 1ª Região, observou-se que o referido Tribunal, em decisão colegiada publicada na data de 3/2/2012, entendeu ser possível a inclusão do adicional de Gestão Educacional (AGE) no cálculo dos quintos. Transcreve a seguir a ementa do referido julgado: 
ADMINISTRATIVO. MANDADO DE SEGURANÇA COLETIVO. ASSOCIAÇÃO. LEGITIMAÇÃO COLETIVA. RELAÇÃO DE FILIADOS. DESNECESSIDADE. SERVIDOR PÚBLICO DE INSTITUIÇÃO FEDERAL DE ENSINO. QUINTOS/DÉCIMOS INCORPORADOS. INCLUSÃO DO ADICIONAL DE GESTÃO EDUCACIONAL (AGE) NO CÁLCULO DA PARCELA INCORPORADA. ANEXOS DA LEI Nº. 9.640/98. POSSIBILIDADE. MEDIDA PROVISÓRIA Nº 2.225/2001. EXTENSÃO DO PERÍODO DE AQUISIÇÃO DA VANTAGEM. 
1. "o sindicato ou associação, como substitutos processuais, têm legitimidade para defender judicialmente interesses coletivos de toda a categoria, e não apenas de seus filiados, sendo dispensável a juntada da relação nominal dos filiados e de autorização expressa" (AgRg no Ag 1.024.997/SC, STJ, Rel. Ministra Laurita Vaz) . 
2. Firmou-se no âmbito do C. STJ e desta Corte o entendimento jurisprudencial no sentido de que a Medida Provisória nº 2.225-45/2001, ao referir-se não apenas ao artigo 3º da Lei nº 9.624/98, mas também aos artigos 3º e 10 da Lei nº 8.911/94, autorizou a incorporação de quintos/décimos pelo exercício de função comissionada/gratificada no período compreendido entre 08 de abril de 1998 e 05 de setembro de 2001, transformando as parcelas respectivas em VPNI, a partir de então. Precedentes. 
3. À luz deste novo entendimento - extensão do período de incorporação de parcelas pela MP nº 2.225-45/01 - verifica-se que a nova disciplina remuneratória fixada Lei nº 9.640/1998, relativa aos cargos de direção das Instituições Federais de Ensino, que instituiu o Adicional de Gestão Educacional - AGE, embora não fossem passíveis de incorporação no momento de sua implantação, tornaram-se, a posteriori, por força da MP 2225-45/2001. Precedentes. 
4. Correção monetária, desde que cada prestação se tornou devida, na forma da Lei n. 6.899/81 e conforme critérios do Manual de Orientação de Procedimentos para Cálculos na Justiça Federal. 
5. Os juros devem incidir, a partir da citação, no percentual de 0,5% (meio por cento) ao mês, por força da MP 2.180-35/2001 e, a contar da vigência da Lei 11.960/2009, a título de correção monetária e juros de mora, deverá incidir a taxa de remuneração básica e juros da caderneta de poupança. 
6. Apelo desprovido. Reexame Necessário parcialmente provido apenas para adequar correção monetária e juros de mora ao entendimento desta Corte.
 (Apelação/Reexame Necessário, 2002.37.00.002646-7/MA, Relator Des. Francisco Hélio Camelo Ferreira, publicado em 3/2/2012) .
11.	 Contra a referida decisão, a Universidade Federal do Maranhão ingressou com Recurso Especial para o STJ e Recurso Extraordinário para o STF. Por meio de decisões monocráticas proferidas em 16/10/2012, o Relator no TRF da 1ª Região, Desembargador Daniel Paes Ribeiro, determinou o sobrestamento dos mencionados recursos até que fossem julgados, no STJ o REsp 1.261.020/CE e no STF o RE 638.115 RG/CE. 
12.	 Quanto ao RE 638.115 RG/CE, vale mencionar que o STF, em decisão proferida sob o regime da repercussão geral, publicada no DJE de 3/8/2015, entendeu ser inconstitucional a incorporação de quintos no interstício compreendido entre 9/4/1998 e 4/9/2001. A referida decisão restou assim ementada: 
Recurso extraordinário. 2. Administrativo. 3. Servidor público. 4. Incorporação de quintos decorrente do exercício de funções comissionadas no período compreendido entre a edição da Lei 9.624/1998 e a MP 2.225-48/2001. 5. Impossibilidade. 6. Recurso extraordinário provido. 
13. Na referida decisão, o Relator, Min. Gilmar Mendes, ao concluir o voto condutor da deliberação firmada pela Corte Suprema, fixou a seguinte tese: 
Ante o exposto, dou provimento ao recurso extraordinário, fixando a tese de que ofende o princípio da legalidade a decisão que concede a incorporação de quintos pelo exercício de função comissionada no período entre 8/4/1998 até 4/9/2001, ante a carência de fundamento legal. 
14.	 Contra a referida decisão, foram opostos vários embargos de declaração, que não foram conhecidos ou então conhecidos e rejeitados. Dos embargos rejeitados, vale mencionar o que foi oposto pelo Procurador Geral da República, cujo julgamento, publicado em 9/8/2017, restou assim ementado: 
Embargos de declaração no recurso extraordinário. 2. Repercussão Geral. 3. Direito Administrativo. 4. Servidor público. 5. Incorporação de quintos decorrente do exercício de funções comissionadas no período compreendido entre a edição da Lei 9.624/1998 e a MP 2.225-48/2001. Impossibilidade. 6. Cessada a ultratividade das incorporações em qualquer hipótese, seja decorrente de decisões administrativas ou de decisões judiciais transitadas em julgado. RE-RG 730.462, Rel. Min. Teori Zavascki. 7. Ausência de omissão, contradição ou obscuridade. 8. Embargos rejeitados. (destaque acrescido) 
15.	 Na apreciação dos embargos, observa-se que referida decisão, ao rejeitar os embargos, apresentou, no essencial, os seguintes argumentos para manter inalterada a decisão proferida no julgamento de mérito do RE 638.115: 
 (...) 
Por eficácia normativa entende-se a consequência de manter-se ou excluir-se o preceito normativo questionado do ordenamento jurídico. Por sua vez, a eficácia executiva da decisão do STF refere-se ao efeito vinculante, consistente em atribuir uma qualificada força impositiva e obrigatória em relação a supervenientes atos administrativos ou judiciais. No tocante, às sentenças já transitadas em julgado à época da decisão do STF sobre a constitucionalidade ou inconstitucionalidade da norma na qual se embasou, ficou consignada a necessidade de interposição de ação rescisória. Daí depreende-se que a declaração de inconstitucionalidade ou constitucionalidade de determinado preceito normativo pelo STF não enseja a automática reforma ou rescisão das decisões anteriores já transitadas em julgado, sendo necessária, para tanto, a interposição da ação rescisória. Entretanto, ressalvou-se de tal necessidade a questão relacionada à execução de efeitos futuros da sentença proferida em caso concreto sobre relações jurídicas de trato continuado. (destaque acrescido) 
 (...) 
Nesses termos, tendo em vista que o pagamento dos quintos incorporados no período entre 8.4.1998 até 4.9.2001 foi declarado inconstitucional e refere-se a relação jurídica de trato continuado, há que se reconhecer a necessidade de cessação imediata do pagamento da mencionada verba, sem que isso caracterize afronta à coisa julgada e sem que seja necessário o ajuizamento de ação rescisória. (destaque acrescido) 
16.	 Diante da sobredita decisão proferida pelo Supremo Tribunal Federal, entende-se que a sentença proferida nos autos do MS 2002.37.00.002646-7 deixa de amparar o pagamento da parcela inquinada nos presentes autos, eis que a tese consignada no referido writ, no sentido de ser possível a incorporação de quintos no interstício compreendido entre 9/4/1998 e 4/9/2001, foi considerada inconstitucional em razão de ofender o princípio da legalidade. 
17.	 Diante disso, o ato ora em exame deve ser considerado ilegal, com determinação à UFMA para que promova a exclusão da parcela judicial que diz respeito à diferença da FC relativa à Portaria MEC 474/1987, com a incidência do Adicional de Gestão Educacional (AGE) sobre "quintos/décimos". 
CONCLUSÃO
18.	 Em razão do exposto, e tendo em vista as análises realizadas no ato de concessão de aposentadoria de Celio Silveira Pinto, esta Unidade Técnica considera que o ato em tela deve ser considerado ilegal com negativa de registro por esta Egrégia Corte.
19.	 Quanto aos valores indevidos já pagos, propõe-se dispensar a devolução, com fundamento no Enunciado 106 da Súmula da Jurisprudência do TCU.
20.	 Por fim, vale destacar que o ato em análise foi disponibilizado ao TCU em 2008, há mais de cinco anos, portanto. Assim, fez-se necessária a instauração do contraditório, segundo o entendimento estabelecido no Acórdão 587/2011-TCU-Plenário, de relatoria do Ministro Valmir Campelo.
PROPOSTA DE ENCAMINHAMENTO
21.	 Ante o exposto, e com base nos arts. 71, inciso III, da Constituição Federal; 1º, inciso V, e 39, inciso II, da Lei 8.443/1992; 260, § 1º, do Regimento Interno do Tribunal de Contas da União, propõe-se:
a) considerar ILEGAL e recusar o registro do ato inicial de concessão de aposentadoria de Celio Silveira Pinto (CPF: XXX.416.113-XX) ; 
b) dispensar a devolução dos valores indevidamente recebidos até a data da ciência do acórdão que vier a ser prolatado, com base no Enunciado 106 da Súmula da Jurisprudência do TCU;
c) determinar à Fundação Universidade Federal do Maranhão, com base no art. 45 da Lei 8.443/1992, que:
c.1) faça cessar os pagamentos decorrentes do ato impugnado, comunicando ao TCU, no prazo de quinze dias, as providências adotadas, nos termos dos arts. 262, caput, do Regimento Interno do TCU e 8º, caput, da Resolução-TCU 206/2007;
c.2) cadastre novo ato, livre da irregularidade apontada, submetendo-o ao TCU no prazo de trinta dias, nos termos dos arts. 262, § 2º, do Regimento Interno do TCU e 19, § 3º, da Instrução Normativa-TCU 78/2018;
c.3) informe ao interessado o teor do acórdão que vier a ser prolatado, encaminhando ao TCU, no prazo de trinta dias, comprovante da data de ciência pelo interessado, nos termos do art. 4º, § 3º, da Resolução-TCU 170/2004, alertando-o de que o efeito suspensivo proveniente de eventual interposição de recurso junto ao TCU não o exime da devolução dos valores indevidamente percebidos após a notificação, em caso de não provimento desse recurso.
2.	O Ministério Público, representado nos autos pelo Procurador Dr. Sérgio Ricardo Costa Caribé, manifestou-se de acordo com a proposição da unidade técnica (peça 18) , apresentando, contudo, a seguinte sugestão:
Trata-se da apreciação, para fins de registro, de ato de concessão de aposentadoria emitido pela Fundação Universidade Federal do Maranhão (UFMA) , em favor do servidor Celio Silveira Pinto.
A Secretaria de Fiscalização de Pessoal (Sefip) , em pareceres uniformes, às peças 16 e 17, propõe a ilegalidade do referido ato, em virtude da existência de incorporação de Quintos calculados com a inclusão da parcela Adicional de Gestão Educacional (AGE) , instituída após 8/4/1998, pela Medida Provisória - MP 1.657-18, de 4/5/1998, convertida na Lei 9.640/1998, de 25/5/1998.
Com efeito, entende-se que assiste razão à Unidade Técnica ao considerar ilegal a inclusão da AGE no cálculo da referida parcela, uma vez que o entendimento do Supremo Tribunal Federal (STF) no RE 638.115/CE, acolhido por este Tribunal desde o Acórdão 2444/2015-TCU-Plenário, é no sentido de que não há fundamento legal para a incorporação de Quintos após 8/4/1998, os quais foram transformados em VPNI a partir dessa data.
Não obstante, tendo em vista que a incorporação em questão está amparada no Mandado de Segurança (MS) 2002.37.00.002646-7, vale lembrar que, ao apreciar os embargos de declaração interpostos nos autos do RE 638.115/CE, o STF entendeu que a suspensão dos pagamentos relativos às incorporações após 8/4/1998 deve se aplicar até mesmo àqueles que obtiveram decisão judicial transitada em julgado, conforme se verifica no trecho transcrito a seguir, extraído do voto proferido pelo Ministro Gilmar Mendes:
Nesses termos, tendo em vista que o pagamento dos quintos incorporados no período entre 8.4.1998 até 4.9.2001 foi declarado inconstitucional e refere-se a relação jurídica de trato continuado, há que se reconhecer a necessidade de cessação imediata do pagamento da mencionada verba, sem que isso caracterize afronta à coisa julgada e sem que seja necessário o ajuizamento de ação rescisória.
Da mesma forma, os efeitos das decisões administrativas, que reconheceram o referido direito aos servidores com base em hipótese considerada inconstitucional pelo STF, não devem subsistir, devendo o pagamento ser cessado imediatamente. (grifos inseridos) 
Esse entendimento passou a ser adotado, desde então, em diversas deliberações deste Tribunal, a exemplo dos acórdãos 9.717/2017, relatado pelo Ministro José Múcio Monteiro, 4.495/2018 e 5.095/2018, relatados pelo Ministro Augusto Nardes, todos da 2ª Câmara; e 11.847/2019 e 13.224/2019, relatados pelo Ministro Vital do Rêgo, 11.874/2019, relatado pelo Ministro Benjamin Zymler, e 11.446/2019, relatado pelo Ministro Bruno Dantas, todos da 1ª Câmara.
No entanto, observa-se que por meio do Acórdão 2793/2019-TCU-Plenário, proferido em 20/11/2019 nos autos do TC Processo 030.035/2019-8, este Tribunal determinou à Unidade Jurisdicionada o acompanhamento do andamento do RE 638.115/CE, em trâmite no Supremo Tribunal Federal, a fim de observar, oportunamente, as orientações a serem expedidas, com repercussão geral, quanto à cessação, ou não, do pagamento da vantagem derivada de Quintos incorporados após o advento da Lei 9.624/1998 para aqueles que estão amparados por decisão judicial, em razão de que ainda há embargos pendentes de apreciação tratando do assunto.
Dessa forma, este membro do Ministério Público de Contas manifesta anuência à proposta de ilegalidade alvitrada pela Unidade Técnica, sem prejuízo de que, com esteio no princípio da isonomia, a supressão da parcela impugnada possa ser condicionada à decisão final do STF no RE 638.115/CE, conforme procedimento adotado recentemente no Acórdão 2793/2019-TCU-Plenário, tendo em vista que o recurso interposto pela UFMA no MS 2002.37.00.002646-7 também foi sobrestado no STJ até decisão final do STF no referido RE.
É o Relatório.

não há.

Procurador Sergio Ricardo Costa Caribé.

APOSENTADORIA. INCLUSÃO DO ADICIONAL DE GESTÃO EDUCACIONAL SOBRE OS QUINTOS DE FC COM FUNDAMENTO EM DECISÃO JUDICIAL NÃO TRANSITADA EM JULGADO. PARCELA CRIADA APÓS 8/4/1998. IMPOSSIBILIDADE. ILEGALIDADE. DETERMINAÇÃO DE ABSORÇÃO DA PARCELA A PARTIR DOS REAJUSTES E REESTRUTURAÇÕES SUPERVENIENTES À MODULAÇÃO DE EFEITOS CONFERIDA PELO SUPREMO TRIBUNAL FEDERAL NO JULGAMENTO DO RECURSO EXTRAORDINÁRIO 638.115.

APOSENTADORIA (APOS)

Secretaria de Fiscalização de Pessoal (Sefip).

Aprecia-se, nesta oportunidade, ato de concessão de aposentadoria emitido pela Fundação Universidade Federal do Maranhão em favor do Sr. Celio Silveira Pinto, aposentado no cargo de Professor Adjunto da entidade desde 23/3/1995.
Em análise preliminar, a Sefip identificou que consta nos proventos do ex-servidor o pagamento de rubrica judicial alusiva à incorporação de quintos calculados com base no Adicional de Gestão Educacional (AGE) , situação considerada irregular pelo TCU. 
Considerando o mencionado pagamento e em razão de haver transcorrido lapso temporal superior a 5 anos entre a disponibilização do ato ao TCU em 25/6/2008, e a análise por esta Corte de Contas, nos termos do Acórdão 587/2011-TCU-Plenário, foi oportunizada, ao interessado, a garantia constitucional ao contraditório. 
No entanto, a despeito de ter sido regularmente notificado para se manifestar no processo (peça 12, p. 4) , o ex-servidor decidiu não apresentar considerações acerca do indício de irregularidade que consta de seu ato de aposentadoria.
Destarte, a Secretaria de Fiscalização de Pessoal, mesmo considerando que a parcela inquinada está amparada por decisão judicial não transitada em julgado, proferida nos autos do MS 2002.37.00.002646-7, que tramita no Tribunal Regional Federal da 1ª Região, propôs a ilegalidade do ato com determinação para exclusão da parcela referente à AGE do cálculo dos quintos incorporados, considerando o que havia sido decidido inicialmente no julgamento do Recurso Extraordinário 638.115.
O Ministério Público junto ao TCU, em seu parecer, ratificou as conclusões da Sefip.
II
Registro minha concordância com a proposta formulada pela unidade técnica, aquiescida pela manifestação do MPTCU, no sentido de considerar ilegal a concessão. No entanto, no que diz respeito à exclusão imediata da parcela, entendo que o encaminhamento deve ser outro, em razão da modulação de efeitos conferida pelo STF no julgamento do RE 638.115 ocorrido na sessão de 18/12/2019.
De início, ressalto que a incidência do Adicional de Gestão Educacional na base de cálculo de incorporação de quintos de Cargos de Direção - CDs é irregular em razão de expressa vedação legal, nos termos do art. 3º, § 1º, da Lei 8.911/1994. Na mesma linha, não é permitida a inclusão do AGE nos quintos de FG, no período de 9/4/1998 a 28/8/2000, uma vez que os quintos de Funções Gratificadas - FGs foram transformados em valores fixos (VPNI) em 1997, data anterior à criação do AGE, que se deu em 9/4/1998, não cabendo alteração de sua forma de cálculo após a conversão da vantagem em VPNI.
Ocorre que, no caso dos autos, há decisão judicial proferida nos autos do Mandado de Segurança 2002.37.00.002646-7, que tramita no Tribunal Regional Federal da 1ª Região, por meio da qual tal incorporação foi deferida aos impetrantes, entre os quais o interessado. Senão vejamos:
ADMINISTRATIVO. MANDADO DE SEGURANÇA COLETIVO. ASSOCIAÇÃO. LEGITIMAÇÃO COLETIVA. RELAÇÃO DE FILIADOS. DESNECESSIDADE. SERVIDOR PÚBLICO DE INSTITUIÇÃO FEDERAL DE ENSINO. QUINTOS/DÉCIMOS INCORPORADOS. INCLUSÃO DO ADICIONAL DE GESTÃO EDUCACIONAL (AGE) NO CÁLCULO DA PARCELA INCORPORADA. ANEXOS DA LEI Nº. 9.640/98. POSSIBILIDADE. MEDIDA PROVISÓRIA Nº 2.225/2001. EXTENSÃO DO PERÍODO DE AQUISIÇÃO DA VANTAGEM. 
1. "o sindicato ou associação, como substitutos processuais, têm legitimidade para defender judicialmente interesses coletivos de toda a categoria, e não apenas de seus filiados, sendo dispensável a juntada da relação nominal dos filiados e de autorização expressa" (AgRg no Ag 1.024.997/SC, STJ, Rel. Ministra Laurita Vaz) . 
2. Firmou-se no âmbito do C. STJ e desta Corte o entendimento jurisprudencial no sentido de que a Medida Provisória nº 2.225-45/2001, ao referir-se não apenas ao artigo 3º da Lei nº 9.624/98, mas também aos artigos 3º e 10 da Lei nº 8.911/94, autorizou a incorporação de quintos/décimos pelo exercício de função comissionada/gratificada no período compreendido entre 08 de abril de 1998 e 05 de setembro de 2001, transformando as parcelas respectivas em VPNI, a partir de então. Precedentes. 
3. À luz deste novo entendimento - extensão do período de incorporação de parcelas pela MP nº 2.225-45/01 - verifica-se que a nova disciplina remuneratória fixada Lei nº 9.640/1998, relativa aos cargos de direção das Instituições Federais de Ensino, que instituiu o Adicional de Gestão Educacional - AGE, embora não fossem passíveis de incorporação no momento de sua implantação, tornaram-se, a posteriori, por força da MP 2225-45/2001. Precedentes. 
4. Correção monetária, desde que cada prestação se tornou devida, na forma da Lei n. 6.899/81 e conforme critérios do Manual de Orientação de Procedimentos para Cálculos na Justiça Federal. 
5. Os juros devem incidir, a partir da citação, no percentual de 0,5% (meio por cento) ao mês, por força da MP 2.180-35/2001 e, a contar da vigência da Lei 11.960/2009, a título de correção monetária e juros de mora, deverá incidir a taxa de remuneração básica e juros da caderneta de poupança. 
6. Apelo desprovido. Reexame Necessário parcialmente provido apenas para adequar correção monetária e juros de mora ao entendimento desta Corte.
 (Apelação/Reexame Necessário, 2002.37.00.002646-7/MA, Relator Des. Francisco Hélio Camelo Ferreira, publicado em 3/2/2012) .
Vale mencionar que a Universidade Federal do Maranhão recorreu da decisão e ingressou com Recurso Especial para o STJ e Recurso Extraordinário para o STF. No entanto, por meio de decisões monocráticas proferidas em 16/10/2012, o Relator no TRF da 1ª Região, Desembargador Daniel Paes Ribeiro, determinou o sobrestamento dos mencionados recursos até que fossem julgados, no STJ o REsp 1.261.020/CE e no STF o RE 638.115 RG/CE.
Todavia, verifico que o STF, em julgamento concluído na data de 18/12/2019 entendeu ilegal a incorporação de quintos a partir de 8/4/1998. Contudo, a decisão da Suprema Corte considerou indevida a cessação imediata do pagamento dos quintos quando fundado em decisão judicial transitada em julgado, situação que restou assegurada definitivamente para servidores e aposentados que ostentem essa condição. Quanto às incorporações de quintos recebidas em razão de decisão administrativa ou de decisão judicial não transitada em julgado, os efeitos da decisão proferida pelo STF foram modulados de forma que aqueles que recebem a parcela incorporada após 8/4/1998 até a data do julgamento do RE 638.115/CE tenham o pagamento mantido até sua absorção integral por quaisquer reajustes futuros concedidos aos servidores.
 No caso dos autos, o inativo faz jus a 2/5 de uma CD 4 e mais 3/5 de uma FG-1. Atualmente, a título dessas incorporações e tendo em vista a decisão judicial proferida nos autos do MS 2002.37.00.002646-7, o inativo percebe na rubrica "DECISAO JUDICIAL N TRAN JUG AP" a quantia de R$ 1.340,98 e na rubrica "VPNI ART.62-A LEI 8112/90 - AP" a quantia de R$ 574,84. 
Considerando que o valor cheio da CD-4 é R$ 1.027,70 e que o inativo faz jus a 2/5 dessa função a título de incorporação, o valor devido deve ser de R$ 411,08. Na rubrica FG 1, o valor da incorporação cheia é R$ 267,94. Com isso, o valor a ser percebido pelo inativo a título dessa incorporação corresponde a 3/5 do referido valor, ou R$ 160,76. A soma das duas rubricas totaliza R$ 571,84, valor já pago administrativamente na rubrica "VPNI ART.62-A". Com isso, o valor alocado na parcela "judicial" deve ser, nos termos da modulação de efeitos conferida pelo STF, integralmente absorvido a partir dos próximos reajustes e reestruturações de carreira que beneficiarem os proventos do inativo, tendo em vista que se refere ao cálculo que levou em consideração a AGE, vantagem criada após 8/4/1998.
Ante o exposto, VOTO para que seja adotada a minuta de acórdão que ora trago ao exame deste Colegiado.
TCU, Sala das Sessões Ministro Luciano Brandão Alves de Souza, em 11 de fevereiro de 2020.
Ministro VITAL DO RÊGO 
Relator